【裁判字號】    98,上易,602
【裁判日期】    980506
【裁判案由】    詐欺
【裁判全文】
臺灣高等法院臺中分院刑事判決         98年度上易字第602號
上  訴  人  臺灣彰化地方法院檢察署檢察官
被      告  丙○○
                      號
上列上訴人因被告詐欺案件，不服臺灣彰化地方法院97年度易字
第2180號中華民國98年2月24日第一審判決（起訴案號：臺灣彰
化地方法院檢察署97年度偵字第10220、10413號），提起上訴，
本院判決如下：
    主  文
上訴駁回。
    事  實及理  由
一、本案經本院審理結果，認第一審判決認事用法及量刑均無不
    當，應予維持，並引第一審判決書記載之事實、證據及理由
    。（如附件）
二、檢察官上訴意旨以：一行為觸犯數罪名之想像上競合犯，係
    指行為人以一個意思決定發為一個行為，而侵害數個相同或
    不同之法益，具備數個犯罪構成要件，成立數個罪名之謂，
    乃處斷上之一罪，最高法院著有71年臺上字第2837號判例可
    資參照。是本件被告既以一幫助行為，幫助正犯多數犯罪，
    而侵害數個相同法益，成立數個相同罪名，即應成立處斷上
    之想像競合犯一罪。原審就此未適用刑法第55條之規定，難
    認原判決允當，請撤銷原判決，另為適當之判決等語。
三、本院查：
  (一)就本件被告提供帳戶之存摺、金融卡，並告知密碼，提供予
    真實姓名年籍不詳之成年人，而容任該人及其所屬詐欺集團
    成員作為詐欺取財之工具，嗣該詐欺集團成員取得上開帳戶
    資料後，基於意圖為自己不法之所有，分別詐騙多名被害人
    得逞類型相同案件，於適用法律時，被告所為之幫助行為，
    是否構成刑法第55條想像競合犯一節，最高法院所持法律見
    解並非一致（96年度台非字第245號、98年度台非字第30號
    判決參照）。
  (二)刑法上之從犯，因幫助正犯而成立，苟無正犯之存在，即無
    從成立從犯。就本件言，無論本件正犯於97年10月2日前後
    所為兩次詐欺犯行，係成立接續犯或各自成立犯罪，均不構
    成想像競合犯甚明，正犯既不構成想像競合犯，依上開說明
    ，從犯亦不應成立想像競合犯。換言之，刑法第55條所稱之
    一行為觸犯數罪名，應指正犯而言，蓋在正犯未實施其犯罪
    前，從犯之幫助行為並不會觸犯任何罪名，其理甚明。
  (三)至上訴意旨所引用最高法院71年度台上字第2837號判例，依
    前項之說明，應係指正犯而言，自無本件幫助犯之適用。
四、原審因而適用刑事訴訟法299條第1項前段，刑法第30條第1
    項、第2項、第339條第1項、第41條第1項前段，刑法施行法
    第1條之1等規定，並審酌被告之平日素行，其任意提供帳戶
    予不法份子使用，且其所提供帳戶非但幫助詐騙者遂行詐財
    目的，同時使詐欺者得以隱匿其真實身分，減少遭查獲之風
    險，愈使其肆無忌憚，加深犯罪之猖獗，及其犯後否認犯行
    之態度，暨其犯罪之動機、方法、手段、所生危害等一切情
    狀，量處有期徒刑5 月，並諭知易科罰金之折算標準，其認
    事用法核無違誤，量刑亦屬允當，檢察官上訴理由為本院所
    不採，應予駁回。
五、據上論斷，應依刑事訴訟法第373條、第368條，判決如主文
    。
本案經檢察官甲○○到庭執行職務。
中    華    民    國    98    年    5    月    6     日
            刑事第四庭    審判長法  官  洪   耀   宗
                                法  官  蔡  王金  全
                                法  官  劉   登   俊
以上正本證明與原本無異。
不得上訴。
                                書記官  粘   銘   環
中    華    民    國    98    年    5     月    6     日
附件
臺灣彰化地方法院刑事判決              97年度易字第2180號
公  訴  人  臺灣彰化地方法院檢察署檢察官
被      告  丙○○  男  31歲（民國○○年○月○日生）
                    身分證統一編號：Ｚ000000000號
                    住彰化縣社頭鄉○○村○鄰○○路○段235
                      號
上列被告因詐欺案件，經檢察官提起公訴（97年度偵字第10220
、10413號），本院判決如下：
    主  文
丙○○幫助意圖為自己不法之所有，以詐術使人將本人之物交付
，處有期徒刑伍月，如易科罰金，以新臺幣壹仟元折算壹日。
    事  實
一、丙○○明知個人之帳戶關係本身之信用具有一身專屬之性質
    ，在現今金融機構開立帳戶使用並無特殊之條件與困難，而
    一般人均係使用自己之帳戶，如涉及使用他人之帳戶常與財
    產犯罪密切相關，且取得他人存摺之目的在於收取贓款及掩
    飾犯行使之不易遭人追查，其在能預見某真實姓名、年籍及
    住居所均不詳之成年人收受帳戶之目的，係欲隱匿真實身分
    ，以供犯罪集團進行詐欺犯罪所用下，猶萌生基於幫助他人
    詐欺取財之不確定故意，而其發生並不違背其本意之認識下
    ，竟不顧他人所可能遭受之危害，容任他人藉以遂行犯罪，
    ，於民國（下同）97年9月底，在台灣地區不詳地點，將其
    申辦之員林中正路郵局帳戶 (局號：0000000、帳號：
    0000000) 之存摺、金融卡，提供予真實姓名年籍不詳之成
    年人，並告知密碼，而容任該人及其所屬詐欺集團成員作為
    詐欺取財之工具。嗣該詐欺集團成員取得上開帳戶資料後，
    即基於意圖為自己不法之所有，於97年10月2日由真實姓名
    年籍不詳之成年人撥打電話給丁○○，對方佯稱為其朋友欲
    借款等語，致使丁○○陷於錯誤，而於97年10月2日匯款新
    臺幣 (下同)2 萬元至丙○○之上開郵局帳戶中。另有乙○○於同日亦接獲相同手法之詐騙電話，而於97年10月2日匯
    款3萬元至丙○○之上開郵名帳戶內。上開匯款旋即遭該詐
    欺犯罪集團提領。嗣經警循線查獲，始知上情。
二、案經彰化縣警察局員林分局移送臺灣彰化地方法院檢察署檢
    察官偵查起訴。
    理  由
壹、證據能力部分：
    被告以外之人於審判外之陳述，雖不符前四條之規定，而經
    當事人於審判程序同意作為證據，法院審酌該言詞陳述或書
    面陳述作成時之情況，認為適當者，亦得為證據；當事人、
    代理人或辯護人於法院調查證據時，知有第159條第1項不得
    為證據之情形，而未於言詞辯論終結前聲明異議者，視為有
    前項之同意，刑事訴訟法第159條之5定有明文。本案下列引
    為證據之證人陳述及書證，檢察官、被告丙○○於本院審理
    中均不爭執其證據能力，且以之作為證據並無不當，依上揭
    法條之規定，自均有證據能力，合先敘明。
貳、實體方面：
一、訊據被告丙○○固坦承上開員林中正路郵局帳戶 (局號:
    0000000、帳號：0000000)為其申辦之事實。惟矢口否認有
    何幫助詐欺犯行，辯稱：伊於97年9月底欲前往郵局存款時
    ，半路遺失該郵局之存摺、金融卡，伊發現遺失後有沿路回
    頭找，但未找到帳戶之存摺、金融卡，伊另於97年10月6日
    有前往郵局掛失，但該帳戶已列為警示戶云云。經查：
（一）有關被害人丁○○、乙○○上開時間遭詐騙之事實，業經
      證人即被害人丁○○、乙○○警詢中證述綦詳，並有被告
      上開帳戶之開戶基本資料、客戶歷史交易清單及丁○○郵
      政存簿儲金簿、乙○○轉帳匯款收據各1份附卷可查，足
      認被害人丁○○、乙○○確有遭詐騙而匯款至被告上開郵
      局帳戶詐欺取財之事實無誤。
（二）又被告雖辯稱：伊97年9月底欲前往郵局存款時，在半路
      發現遺失存摺、提款卡云云。惟被告復供稱：97年10月6
      日始前往郵局掛失，向郵局掛失時已係警示帳戶等語，且
      依其帳戶之客戶歷史交易清單所載，其中於96年10月12
      日提款26000元後，被告即未再使用此帳戶，該帳戶僅存
      餘額為49元利息，97年10月2日二位被害人即各轉入此帳
      戶20000元、30000元（見彰化縣警察局員林分局警卷第26
      頁），匯入當日即被提領一空。被告既然在案發前數日，
      在前往郵局辦存款途中，發現郵局之存摺、金融卡遺失，
      其當時正要前往郵局使用此帳戶，理應順道先向郵局掛失
      或向警方報案，且被告當知存摺、金融卡、印章及密碼之
      重要性，一旦遺失而脫離自己之持有，即有可能遭第三人
      於取得後擅自使用，被告對此自當知之甚稔，豈有可能不
      隨時注意帳戶存摺、提款卡等之保管，甚且不即時報警及
      掛失，而徒增該帳戶遭他人冒用之困擾，凡此種種，被告
      上開所辯實均與一般常情有違，從而被告上開存摺、金融
      卡及密碼等有否失竊或遺失，尚非無疑。
（三）再衡以被告上開帳戶之存摺、提款卡及密碼苟確係被告所
      失竊或遺失，則取得者理應可預期失竊或遺失之人必會隨
      時申請掛失止付，詐騙集團成員豈會在大費周章詐騙被害
      人後，指示其匯款至隨時可能因掛失而無法使用之帳戶內
      ，而自陷於一方面無法提領所詐得金額以遂行犯罪目的，
      他方面又受有刑事偵緝危險之窘境？從而詐騙集團成員若
      非確定該帳戶所有人不會報警或掛失止付，以確定渠等能
      自由使用該帳戶提款、轉帳，當不致於以該帳戶從事犯罪
      ，可知詐騙集團成員應不會使用來路不明未談妥交易之帳
      戶、或使用失竊、遺失之帳戶，充為匯款工具。
（四）綜上所述，被告既於案發前數日正要使用該帳戶，理應隨
      時注意帳戶存摺、提款卡等之保管，以避免該帳戶遭他人
      冒用之困擾；若非被告主動告知其帳戶密碼，詐騙集團成
      員無從知悉密碼，亦不會使用來路不明未談妥交易之帳戶
      、或使用失竊、遺失之帳戶，充為匯款工具，而被告在97
      年9月底發現帳戶遺失後數日，即97年10月2日被害人即遭
      詐騙，而匯款至上開帳戶，足見被告上開所辯，無非事後
      卸飾之詞，不足採信。
二、又金融機構之帳戶為個人存款理財之工具，為便利大眾使用
    此一理財工具，以資活絡資金供需，對於申請開設金融帳戶
    並無設有任何特殊之限制，一般民眾皆能自由申請開戶，並
    得同時在不同金融機構申請多數存款帳戶使用，此乃眾所周
    知之事實，依一般人之社會生活經驗，倘係經由合法管道之
    收入或支出，其於金融機構帳戶之存放、提領及匯款，本可
    自行向金融行庫開立帳戶後使用，殊無大費周章使用他人帳
    戶之必要，況且近來類如刮刮樂、退稅轉帳及家庭代工匯款
    等詐騙案件層出不窮，詐騙集團多利用人頭帳戶做為出入帳
    戶，不僅廣為媒體所披載，亦經政府各機關一再宣導提醒注
    意，尤以現今各地金融機構所設自動提款機莫不設定轉帳之
    警示畫面，或張貼警示標語，促請使用大眾注意，衡諸目前
    社會以電視、報紙甚至網路等管道流通資訊之普及程度，以
    及使用自動提款機從事提款、轉帳交易之頻繁，苟見有陌生
    人不思以自己名義申請開立帳戶，反而向不特定人蒐集或收
    購他人之金融機構帳戶使用，帳戶所有人焉能安心將其帳戶
    交付收購帳戶之人，而絲毫未加懷疑其收購或取得帳戶之目
    的即在於詐取他人財物？由此顯見被告對於該姓名、年籍及
    住居所均不詳之成年人及其所屬之詐欺集團成員係將其上開
    帳戶用以實施詐欺犯行，當可預見，且被告對於該詐欺集團
    成員利用其上開帳戶向他人詐取財物，並無違背其本意，是
    被告主觀上應具有幫助他人詐取財物之不確定故意甚明。本
    件事證明確，被告上開幫助詐欺取財之犯行應堪認定。
三、查本件該真實姓名、年籍及住居所均不詳之成年人及其所屬
    之詐欺集團成員，基於為自己不法所有之犯意，以詐騙被害
    人而取得財物之所為，自係犯刑法第339條第1項之詐欺取財
    罪。被告將其上開帳戶交給該真實姓名、年籍及住居所均不
    詳之成年人及其所屬之詐欺集團成員，以供向他人詐騙財物
    ，顯係基於幫助他人詐欺取財之犯意，且所為提供上開帳戶
    予他人之行為屬刑法詐欺取財罪構成要件以外之行為，其既
    以幫助他人犯罪之意思而參與犯罪構成要件以外之行為，故
    核被告所為，係犯刑法第30條第1項、第339條第1項之幫助
    詐欺取財罪。被告僅有一幫助行為，雖正犯為多次詐騙行為
    ，就被告而言，僅有一次犯罪行為，仍僅成立一幫助犯之罪
    （最高法院96年度台非字第245號判決要旨參照）。又被告
    為幫助犯，依刑法第30條第2項之規定減輕其刑。爰審酌被
    告之平日素行，其任意提供帳戶予不法份子使用，且其所提
    供帳戶非但幫助詐騙者遂行詐財目的，同時使詐欺者得以隱
    匿其真實身分，減少遭查獲之風險，愈使其肆無忌憚，加深
    犯罪之猖獗，及其犯後否認犯行之態度，暨其犯罪之動機、
    方法、手段、所生危害等一切情狀，量處如主文所示之刑，
    並諭知易科罰金之折算標準。
據上論斷，應依刑事訴訟法第299條第1項前段，刑法第30條第1
項、第2項、第339條第1項、第41條第1項前段，刑法施行法第1
條之1，判決如主文。
本案經檢察官紀雅惠到庭執行職務。
中    華    民    國    98    年    2    月    24    日
                  刑事第九庭    審判長法 官  蕭文學
                                      法 官  葛永輝
                                      法 官  黃齡玉
以上正本證明與原本無異。
如不服本判決應於收受判決後10日內向本院提出上訴書狀，並應
敘述具體理由；其未敘述上訴理由者，應於上訴期間屆滿後20日
內向本院補提理由書（均須按他造當事人之人數附繕本）「切勿
逕送上級法院」。
告訴人或被害人對於判決如有不服具備理由請求檢察官上訴者，
其上訴期間之計算係以檢察官收受判決正本之日期為準。
中    華    民    國    97    年     2    月    24    日
                                      書記官  莊何江
附錄本案論罪科刑法條全文：
中華民國刑法第339條
（普通詐欺罪）
意圖為自己或第三人不法之所有，以詐術使人將本人或第三人之
物交付者，處 5 年以下有期徒刑、拘役或科或併科 1 千元以下
罰金。
以前項方法得財產上不法之利益或使第三人得之者，亦同。
前二項之未遂犯罰之。


司法院資訊處製作；財團法人民間司法改革基金會備份。
